臺灣高等法院刑事裁定
111年度毒抗字第645號
抗  告  人  
即  被  告  江權倫


選任辯護人  林楊鎰律師                    
上列抗告人即被告因違反毒品危害防制條例案件，不服臺灣桃園
地方法院中華民國111年6月22日裁定（111年度毒聲字第766號）
，提起抗告，本院裁定如下：
    主  文
抗告駁回。
    理  由
一、原裁定意旨略以：
　㈠抗告人即被告甲○○（下稱被告）基於施用第二級毒品之犯意
    ，於民國110年11月5日某時許，在桃園市○○區○○○○街00號10
    樓之1住處，以將第二級毒品大麻（下稱大麻）捲入香菸燃
    燒吸食煙霧之方式，施用大麻1次。嗣於110年11月10日為警
    採尿送驗，檢出尿中有大麻陽性反應而查獲等情，業據被告
    於警詢、檢察官訊問時坦承不諱，並有臺灣尖端先進生技醫
    藥股份有限公司濫用藥物檢驗報告在卷可按，足認被告確有
    前開施用大麻之犯行。
　㈡被告前未曾因施用毒品案件而受觀察、勒戒或強制戒治之執
    行乙節，有本院被告前案紀錄表在卷可考（原裁定漏載此節
    ，茲予補充）。又被告於110年7月31日某時，在上址住處，
    以新臺幣3,500元販賣大麻電子菸（含機）1支予曾亦玄，涉
    犯毒品危害防制條例第4條第2項之販賣第二級毒品罪嫌，業
    經檢察官提起公訴，現由原審法院審理中等情，亦有本院被
    告前案紀錄表、臺灣桃園地方檢察署檢察官110年度偵字第4
    0101號起訴書在卷可考，可見被告有毒品戒癮治療實施辦法
    及完成戒癮治療認定標準第2條第1款所定「因故意犯他罪，
    經檢察官提起公訴」情形，是以檢察官依其職權裁量結果，
    認不適合對被告為附命完成戒癮治療之緩起訴處分，而向法
    院聲請裁定觀察、勒戒，於法自無不合，應予准許，爰依毒
    品危害防制條例第20條第1項、觀察勒戒處分執行條例第3條
    第1項等規定，裁定令被告入勒戒處所觀察、勒戒，其期間
    不得逾2月等語。
二、抗告意旨略以：
　㈠檢察官聲請意旨稱被告於110年11月10日為警採尿送驗，檢出
    尿中有大麻陽性反應而查獲云云，然從常理即可判斷，豈有
    可能當天查獲即能檢檢出尿液中有大麻陽性反應之理。警員
    柯凱文嗣以電話通知被告於110年11月26日下午2時許前往警
    局製作尿液檢驗報告之詢問筆錄，曾向被告提及其尿液檢驗
    報告顯示並未檢出大麻陽性反應，但有檢出海洛因或安非他
    命反應云云，惟經被告明確表示未曾施用海洛因或安非他命
    ，柯凱文即向被告稱可能是將他人尿液作為被告尿液檢驗，
    上開事實，可傳喚柯凱文到庭說明。
　㈡臺灣桃園地方檢察署檢察官110年度偵字第40101號起訴書之
    證據清單上，並未列出被告尿液中有大麻反應之證據，被告
    經檢察官傳訊到案後，亦係無保請回。且被告主觀上認為其
    吸食大麻，但實際上並非大麻之可能性亦不能排除，是以即
    便被告主觀認為係吸食大麻，但客觀上仍必須有證據證明被
    告之尿液或頭髮有大麻反應，始能證明其犯行。
　㈢原審未向被告提示臺灣尖端先進生技醫藥股份有限公司濫用
    藥物檢驗報告，卻憑以認定被告確有施用毒品大麻之犯行，
    顯未踐行合法證據調查程序，自有應調查而未予調查之裁定
    當然違背法令情事，違背司法院大法官釋字第392號、第582
    號所揭示、屬普世價值之正當法律程序。
　㈣再者，檢察官向法院聲請觀察勒戒之日期，與其聲請書所載
    被告於110年11月5日施用第二級毒品大麻1次之時間相隔遠
    超過半年，而被告迄今從未再施用大麻，衡情依比例原則、
    人權及人身自由等保障，實無觀察勒戒之必要甚明，為此提
    起抗告，請撤銷原裁定等語。
三、按犯毒品危害防制條例第10條之罪者，檢察官應聲請法院裁
    定，或少年法院（地方法院少年法庭）應先裁定，令被告或
    少年入勒戒處所觀察、勒戒，其期間不得逾2月，毒品危害
    防制條例第20條第1項定有明文。
四、經查：
　㈠被告於上開時、地施用大麻1次之事實，業據被告於警詢、偵
    查及原審法院訊問時均自白不諱（111年度毒偵字第808號卷
    《下稱毒偵卷》第15、159頁，原審卷第17頁），其於110年11
    月10日為警採集之尿液檢體，經送臺灣尖端先進生技醫藥股
    份有限公司以酵素免疫分析法初驗、氣相層析質譜儀法確認
    之結果，確呈大麻代謝物陽性反應，有該公司於110年11月2
    6日出具之濫用藥物檢驗報告（尿液檢體編號：148025號）
    、臺北市政府警察局偵辦毒品案件尿液檢體委驗單（尿液檢
    體編號：148025號）在卷可憑（毒偵卷第7、8頁），足認被
    告之自白確與事實相符，值堪採信，其於110年11月5日某時
    許，在桃園市○○區○○○○街00號10樓之1住處，有施用大麻1次
    之事實，堪予認定。
　㈡被告前未曾因施用毒品案件而受觀察、勒戒或強制戒治之執
    行乙節，有本院被告前案紀錄表在卷可考。從而原審認檢察
    官之聲請合於毒品危害防制條例第20條第1項規定，而裁定
    令被告入勒戒處所觀察、勒戒，於法自無不合。
　㈢被告雖執前詞提起抗告。然：
　　⑴依卷附臺北市政府警察局偵辦毒品案件尿液檢體委驗單及
      臺灣尖端先進生技醫藥股份有限公司出具之濫用藥物檢驗
      報告所載內容，可知被告於110年11月10日所採集之尿液
      檢體，於同年月15日由臺北市政府警察局刑事警察大隊專
      責人員送交臺灣尖端先進生技醫藥股份有限公司進行檢驗
      ，該公司嗣於110年11月26日提出檢驗報告等情明確，並
      無抗告意旨所稱：採尿當天即檢出被告尿液含有大麻反應
      ，實違常理之情事。又前述濫用藥物檢驗報告之尿液檢體
      編號，與被告親自簽名之尿液檢體委驗單上所載尿液檢體
      編號完全相符，且被告之尿液確呈大麻代謝物陽性反應等
      節，均如前述，足徵確有足以證明被告施用大麻之客觀證
      據，足以補強被告自白施用大麻之可信度甚明。至於警員
      是否曾因誤看報告而將他人之尿液檢驗結果告知被告，與
      被告確有施用大麻事實之認定無涉，抗告意旨主張：可傳
      喚證人柯凱文到庭釐清此節云云，核無必要。又被告因11
      0年7月31日販賣大麻電子菸予曾亦玄而遭起訴乙節，與其
      因施用大麻而應受觀察、勒戒一事，亦毫無關連，抗告意
      旨竟以臺灣桃園地方檢察署檢察官110年度偵字第40101號
      起訴書證據清單未列載被告尿液中有大麻反應之證據為由
      ，指摘原裁定不當，顯非可採。
　　⑵毒品危害防制條例規定之觀察、勒戒處分係屬強行規定，
      倘有施用毒品之行為，除檢察官審酌個案情形，依毒品危
      害防制條例第24條第1項先依刑事訴訟法第253條之1第1項
      、第253條之2第1項第4款至第6款或第8款規定，為附條件
      之緩起訴處分時，而可排除適用外，凡經檢察官聲請，法
      院僅得依法裁定准駁令入勒戒處所觀察、勒戒，尚無自由
      斟酌以其他方式替代之權。且毒品危害防制條例第20條第
      1項至第3項之觀察、勒戒規定，係針對施用毒品者所設預
      防、矯正之保安處分，目的在斷絕施用毒品之身癮及心癮
      ，屬強制規定，為刑罰之補充制度，兼具刑罰不可替代之
      教化治療作用，亦無因施用毒品者之主觀上個人或家庭因
      素而免予執行之理。檢察官於本件聲請書上，已載明被告
      因販賣第二級毒品案件，經該署檢察官以110年度偵字第4
      0101號提起公訴，故難認被告此次施用毒品之犯行以緩起
      訴處分為適當等情明確，顯已具體衡量被告實際情況，則
      檢察官基於立法者所賦予之職權，未選擇對被告為多元之
      附條件緩起訴處分，而係向法院聲請裁定觀察、勒戒，自
      屬其職權之適法行使，此並非施用毒品者所享有之權利，
      亦無依其意願選擇之餘地。換言之，縱使被告對於戒癮處
      遇之方式有所主張，亦僅在促請檢察官注意得否適用而已
      ，檢察官並不受此等意見之拘束，法院亦僅得就檢察官聲
      請觀察、勒戒有無理由而為裁定。被告空言辯稱：其於11
      0年11月5日施用大麻迄今，已無其他施用行為，依比例原
      則及為保障人身自由、捍衛人權，實無施以觀察、勒戒之
      必要云云，亦屬無據。
　　⑶況法院之裁定以不經言詞陳述為原則，除有特別規定或應
      先行訊問等情形外，係採書面審理（最高法院102年度台
      抗字第368號裁定意旨參照），而毒品危害防制條例既未
      明定裁定觀察、勒戒程序，法院應開庭訊問始得為裁定，
      且法院收到檢察官觀察、勒戒之聲請時，僅得就其聲請審
      查被告是否有施用毒品之行為，以及被告是否為「初犯」
      或為觀察、勒戒、強制戒治執行完畢後「3年內再犯」而
      為准駁之裁定，並無自由斟酌以其他方式替代或得以其他
      原因免予執行之權，顯與刑事案件之審判程序迥然不同，
      自無須適用刑事訴訟法第164條、第165條、第288條等規
      定調查證據。況原審業於111年6月20日開庭聽取被告對於
      本件檢察官聲請觀察、勒戒之意見（原審卷第17、18頁）
      ，始為裁定，已適當保障被告之聽審權，益見並無違反正
      當法律程序或比例原則等裁量違法之處；抗告意旨逕指：
      原審未向被告提示臺灣尖端先進生技醫藥股份有限公司濫
      用藥物檢驗報告，顯有未踐行合法證據調查程序之違誤云
      云，自無可採。
五、綜上所述，原審以被告確有本件施用第二級毒品大麻1次之
    犯行，且前未曾受觀察、勒戒或強制戒治之執行，因此依檢
    察官之聲請，裁定令被告入勒戒處所觀察、勒戒，其期間不
    得逾2月，核無不合。故本件抗告為無理由，應予駁回。
據上論斷，應依刑事訴訟法第412條，裁定如主文。　　　　
中　　華　　民　　國　　111 　年　　7 　　月　　27　　日
                  刑事第二十一庭審判長法　官  林怡秀
                                      法　官  胡宜如
                                      法　官  劉元斐
以上正本證明與原本無異。
不得再抗告。
                                      書記官  陳靜雅
中　　華　　民　　國　　111 　年　　7 　　月　　28　　日